【裁判字號】    95,抗,372
【裁判日期】    951228
【裁判案由】    聲明異議
【裁判全文】
臺灣高等法院臺南分院民事裁定  95年度抗字第372號
抗  告  人
即 債權 人
即 異議 人  京城商業銀行股份有限公司
法定代理人  甲○○
相  對  人
即 債務 人  雲藝綠化工程有限公司
兼法定代理  丁○○
人
相  對  人
即 債務 人  乙○○
            丙○○
上列抗告人因與相對人間請求給付借款強制執行抗告人聲明異議
事件，對於中華民國95年8月24日臺灣臺南地方法院（93年度執
字第40728號）所為裁定，提起抗告，本院裁定如下：
    主  文
原裁定廢棄，發回臺灣臺南地方法院。
    理  由
一、抗告人於原法院聲明異議意旨略以：原法院於民國 (下同)9
    5年8月2日覆函指稱：「按執行法院所管轄者為非訟事件，
    凡就實體上權利義務是否存在有所爭執者，概不屬於執行法
    院職權範圍；貴公司主張本件拍賣標的之租賃契約係虛偽不
    實，自應依上述規定循民事訴訟途徑謀求解決，是貴公司聲
    請更改拍賣條件，礙難准許。」等語。惟查，聲請人早94年
    3月30日之聲請狀中，非常用心地詳述聲請排除本案上開不
    實租賃情事之理由，前後歷經1年餘，終獲鈞院核定於95年5
    月25日第二次拍賣為「點交」。然本次拍賣，整體情形不變
    ，鈞院卻又自行更改拍賣條件，讓聲請人百思不解、無從遵
    循。再查，聲請人於94年3月30日之聲請狀內引用最高法院8
    9年度台抗字第239號裁定意旨：「不動產所有權人設定抵押
    後，於同一不動產上得設定地上權或其他權利；但其抵押權
    不因此而受影響，民法第866條定有明文。又不動產所有人
    設定抵押權後，如與第三人訂立租賃契約而致抵押物之價金
    有所影響，該租賃契約對於抵押權人不生效力，抵押權因屆
    期未受清償，聲請拍賣抵押物時，執行法院自可依法以無租
    賃狀態逕予執行 (司法院院字第1446號解釋參照)。再按強
    制執行程序進行中，雖不得就原執行名義另行判斷債權人之
    請求權當否，但關於強制執行程序本身涉及實體上事項，執
    行法院於得調查認定之範圍內，仍必須於該程序中自為判斷
    ，不得動輒命當事人提起民事訴訟，有礙執行程序之進行，
    強制執行法第8條、第9條、第17條、第19條既明文賦與執行
    法院調查權，同法第30條之1又準用民事訴訟法之規定，實
    務上即可據此為調查證據。是為達強制執行程序實現之目的
    ，對於查封之不動產有債務人自己稱有租賃之法律關係者，
    執行法院即必須就此實體上事項調查，是否影響拍賣房屋之
    點交或租賃得否除去，執行法院於得調查認定之範圍內，仍
    必須於該程序中自為判斷。然鈞院卻又諭請聲請人另循民事
    訴訟途徑謀求解決，顯然已違背上級法院裁定意旨，縱其非
    法律或判例，下級法院亦當可遵循採用之，為此聲明異議等
    語。
二、抗告意旨略以：依抗告人與債務人雙方於86年5月8日所簽訂
    之抵押權設定契約書上「聲請登記以外之約定事項欄」第3.
    點載明：「本件土地確係自用並無租賃關係如有虛偽不實願
    負損害賠償及法律上一切責任」等語，並經債務人丁○○蓋
    章其上，方據以為本件抵押權設定登記，自應認本件抵押權
    設定登記時債務人丁○○已向抗告人明確表示無租賃權存在
    。而迄今債務人等對於系爭抵押權設定契約書仍未否認或提
    出爭執，依民事訴訟法第358條之規定，應推定為真正。且
    原法院於89年8月11日以89年度執全全字第2189號假扣押執
    行內所附如附表編號1、2、3所示土地實施查封時，其查封
    筆錄記明：「七據指界人員稱：所查封之土地其上有木架及
    模板栽種盆栽。八債權人（中興商業銀行）代理人稱木架、
    模板及盆栽均為債務人所有。」足見本件拍賣土地上於上開
    假扣押執行時，未有「門牌永和街68巷23號」之未保存登記
    建物存在。上開門牌號碼始於94年1月17號初編，有「村里
    街路門牌異動查詢結果」在卷可稽。益徵上開未保存登記建
    物係於86年5月5日設定本件抵押權，及查封後始建造存在，
    無論係債務人或第三人所建，依強制執行法第51條之規定，
    對抗告人不生效力，抗告人請求將上開未保存登記建物一併
    拍賣，尚無不合。為此提起抗告，求為廢棄原裁定等語。
三、按不動產所有人，設定抵押權後，於同一不動產上，得設定
    地上權及其他權利。但其抵押權不因此而受影響；民法第86
    6條定有明文。次按拍賣之不動產，買受人自領得執行法院
    所發給權利移轉證書之日起，取得該不動產所有權，債權人
    承受債務人之不動產者亦同。前項不動產原有之地上權、永
    佃權、地役權、典權及租賃關係隨同移轉。但發生於設定抵
    押權之後，並對抵押權有影響，經執行法院除去後拍賣者，
    不在此限；強制執行法第98條第1、2項亦定有明文。再按不
    動產所有人設定抵押權後，如與第三人訂立租賃契約而致抵
    押物之價金有所影響，該租賃契約對於抵押權人不生效力，
    抵押權人因屆期未受清償，聲請拍賣抵押物時，執行法院自
    可依法以無租賃狀態逕予執行（司法院院字第1446號解釋參
    照）。再按「土地所有人於設定抵押權後，在抵押之土地上
    營造建築物者，抵押權人於必要時，得將其建築物與土地併
    付拍賣，但對於建築物之價金，無優先受清償之權，民法第
    877條定有明文。此規定之目的，在於期使房屋與土地能同
    歸一人，易於拍賣，以保障抵押權人，並簡化法律關係，以
    避免或減少紛爭。故如土地所有人於將土地供抵押權人設定
    抵押權後，雖未自行於土地上營造建築物，但容許第三人在
    土地上營造建築物，為避免單獨拍賣土地，可能使土地及建
    物非由同一人所有，法律關係趨於複雜，衍生糾紛，及為使
    土地易於拍賣，保障抵押權人權益，本於上述法條之立法意
    旨，自應許抵押權人行使抵押權時，將第三人於抵押權設定
    後在土地上營造之建築物與抵押之土地併付拍賣，而將房屋
    賣得價金交還該第三人。」 (參照最高法院92年度台抗字第
    641號裁定意旨)。又按強制執行程序進行中，執行法院固不
    得就原執行名義另行判斷債權人之請求權當否，惟強制執行
    法第8、9、17、19條既明文賦予執行法院調查權，則為使執
    行程序能順利進行，關於強制執行程序本身涉及之實體上事
    項，執行法院於得調查認定之範圍內，仍必須於該程序中自
    為判斷（最高法院89年度台上字第239號判決參照）。而強
    制執行程序特重迅速確實，對於強制執行程序本身涉及之實
    體上事項，執行法院應依前開規定，就其調閱卷宗或詢問
    當事人或命債權人查報或依職權調查所得卷證資料，而為形
    式上之審查。又「第三人就執行標的物有足以排除強制執行
    之權利者，得於強制執行程序終結前，向執行法院對債權人
    提起異議之訴。如債務人亦否認其權利時，並得以債務人為
    被告。」、「當事人或利害關係人，對於執行法院執行命令
    ，或對於執行法官、書記官、執達員實施強制執行之方法，
    強制執行時應遵守之程序，或其他侵害利益之情事，得於強
    制執行程序終結前，為聲請或聲明異議。」強制執行法第15
    條、第12條分別定有明文。從而執行債權人主張將旨，自應
    許抵押權人行使抵押權時，將第三人於抵押權設定後在土地
    上營造之建築物與抵押之土地併付拍賣，執行法院對此程序
    本身所涉及之「執行債務人即土地所有人於將土地供抵押權
    人設定抵押權後，容許第三人在土地上營造建築物」實體上
    事項，仍應於得調查認定之範圍內自為判斷，如由卷證資料
    為形式審查之結果，足認執行債權人已釋明上情，即應准許
    將建物與基地併付查封拍賣，不應動輒命當事人提起民事訴
    訟，以免有礙執行程序之進行。至若執行債務人或執行當事
    人以外之第三人認其就執行標的物有足以排除強制執行之權
    利者，則應由該債務人或第三人分別依強制執行法第十四條
    、第十五條之規定提起異議之訴而為實體之救濟，乃屬當然
    。末按「強制執行法第17條所謂於強制執行開始後，始發現
    債權人查報之財產確非債務人所有者，應由執行法院撤銷其
    執行處分，係指查報之財產確非債務人所有者而言。若該財
    產是否債務人所有尚待審認方能確定，執行法院既無逕行審
    判之權限，尤非聲明同法第12條所定之異議所能救濟，自應
    依同法第16條之規定 (已修正為第15條)，指示主張有排除
    強制執行權利之第三人，提起執行異議之訴，以資解決。」
    最高法院49年度台抗字第72號判例參照。
四、經查：債務人丁○○於90年6月27日具狀表示上開3筆土地係
    出租予第三人大華影觀有限公司，租期自85年8月15日起至
    97年8月14日止，租期12年，每月租金新台幣 (下同)20,000
    元，固據其提出租賃契約書1件為證。然抗告人之抵押權係
    於86年5月8日設定登記，亦有土地登記簿謄本附卷可憑，而
    兩造訂立之抵押權設定契約書上「聲請登記以外之約定事項
    欄」第3.點載明：「本件土地確係自用並無租賃關係如有虛
    偽不實願負損害賠償及法律上一切責任」等語，並經債務人
    丁○○蓋章其上，此有系爭抵押權設定契約書在卷足佐，自
    應認本件抵押權設定登記時債務人丁○○已向抗告人明確表
    示無租賃權存在。何況原法院於89年8月11日以89年度執全
    全字第2189號假扣押執行事件，實施查封系爭土地時，其查
    封筆錄記明：「七據指界人員稱：所查封之土地其上有木架
    及模板栽種盆栽。八債權人（中興商業銀行）代理人稱木架
    、模板及盆栽均為債務人所有。」足見自86年5月8日設定本
    件抵押權登記時，至89年8月11日實施查封時，系爭土地為
    空地無訛，亦即系爭土地於設定本件抵押權登記及為上開假
    扣押執行時，並無出租予第三人大華影觀有限公司之事實，
    斯時亦未有「門牌永和街68巷23號」之未保存登記建物存在
    。而上開門牌號碼始於94年1月17號初編，有「村里街路門
    牌異動查詢結果」在卷可稽。益徵上開未保存登記建物係於
    86年5月5日設定本件抵押權及查封後始建造存在，則依強制
    執行法第51條之規定，對抗告人不生效力，抗告人請求將上
    開未保存登記建物一併拍賣，尚無不合。且依上開規定及說
    明，原法院自得依職權排除債務人債務人丁○○與第三人大
    華影觀有限公司間租賃關係，故本件債務人丁○○主張之租
    賃關係既訂立在聲明人抵押權設定之前，上開租賃關係即非
    執行法院所得除去云云，不足採取。至若執行債務人或執行
    當事人以外之第三人認其就執行標的物有足以排除強制執行
    之權利者，則應由該債務人或第三人分別依強制執行法第14
    、15條之規定提起異議之訴而為實體之救濟，原法院非可反
    而諭知抗告人如仍否認第三人大華景觀有限公司與債務人間
    就系爭土地有租賃關係，得向本院民事庭起訴以確認之，顯
    失允當。因之，原審裁定駁回抗告人之聲明異議，經核認事
    用法，尚有未合。抗告人抗告意旨指摘原裁定不當，求為廢
    棄原裁定，非無理由，自應由本院將原裁定予以廢棄，發回
    原審法院再行查明，另為妥適之處置。
五、據上論結，本件抗告為有理由，應依強制執行法第30條之1
    、民事訴訟法第492條，裁定如主文。
中    華    民    國    95    年    12    月    28    日
                  民事第四庭  審判長法  官  王惠一
                                    法  官  林永茂
                                    法  官  王浦傑
上為正本係照原本作成。
如不服本裁定，僅得於收受本裁定正本送達後10日內以適用法規
顯有錯誤為理由，向本院提出再抗告狀（須附繕本），依法應繳
納抗告費新台幣1千元，並委任律師為訴訟代理人，經本院許可
後始可再抗告於最高法院。
中    華    民    國    95    年    12    月    28    日
                                    書記官  廖英琇
【附記】
民事訴訟法第495條之1第2項準用同法第466條之1第1、2項規定
：
(1)對於第二審判決上訴，上訴人應委任律師為訴訟代理人。但上
  訴人或其法定代理人具有律師資格者，不在此限。
(2)上訴人之配偶、三親等內之血親、二親等內之姻親，或上訴人
  為法人、中央或地方機關時，其所屬專任人員具有律師資格並
  經法院認為適當者，亦得為第三審訴訟代理人。
                                                Ｊ


司法院資訊處製作；財團法人民間司法改革基金會備份。
